臺灣桃園地方法院刑事判決　　　　　　　96年度簡上字第86號
上　訴　人
即　被　告　乙○○
上列上訴人即被告因偽造文書案件，不服中華民國95年10月23日
本院95年度桃簡字第2444號第一審刑事簡易判決（聲請簡易判決
處刑案號：95年度偵字第7272號），提起上訴，本院管轄之第二
審合議庭判決如下：
    主  文
原判決撤銷。
乙○○共同連續行使明知為不實之事項，而使公務員登載於職務
上所掌之公文書，足以生損害於公眾，處有期徒刑伍月，如易科
罰金，以銀元佰元即新台幣玖佰元折算壹日，減為有期徒刑貳
月又拾伍日，如易科罰金，以銀元佰元即新台幣玖佰元折算壹
日。
    事  實
一、乙○○明知甲○○與PONIRAH （中名名稱：廖寶妮，下稱廖
    寶妮）並無結婚之真意，竟與甲○○、廖寶妮及姓名年籍不
    詳綽號「阿邦」之成年男子，共同基於偽造文書之概括犯意
    聯絡，為使廖寶妮能順利入境台灣地區，除先由乙○○安排
    甲○○於民國93年10月7 日出境前往印尼西爪哇省，勿加西
    縣區，丹貝朗鎮區之宗教事務所與廖寶妮辦理假結婚，以取
    得印尼國之結婚證書後，而甲○○於返國後，於94年3 月25
    日持上開印尼國結婚證書等文件，前往桃園縣蘆竹鄉戶政事
    務所，明知其並無與廖寶妮結婚之真意，仍提出上開結婚證
    書等文件，使蘆竹鄉戶政事務所承辦戶政登記之公務員陷於
    錯誤，而於戶籍謄本及甲○○之國民身分證登記甲○○與廖
    寶妮於93年12月1 日結婚，並於甲○○之配偶欄登記「廖寶
    妮」，足以生損害於戶政管理之正確性。嗣甲○○為使廖寶
    妮順利以依親名義入境台灣地區，分別於94年4 月間某日及
    94年11月17日，持上開使公務員登載不實之戶籍謄本及國民
    身分證等資料，向外交部申請廖寶妮以依親名義入境台灣之
    簽證，使外交部核發簽證之公務員陷於錯誤，而核發入境簽
    證，廖寶妮分別於94年4 月18日、94年11月19日持上開簽證
    順利入境而行使，足以生損害於入出境管理之正確性。嗣於
    95年2 月9 日廖寶妮前往桃園縣政府警察局外事課申辦居留
    證，為警察覺有異，始循線查知上情。
二、案經桃園縣政府警察局移送台灣桃園地方法院檢察署檢察官
    偵查後聲請以簡易判決處刑。
    理  由
一、訊據上訴人即被告乙○○固坦承有幫甲○○、廖寶妮購買印
    尼、台灣來回機票之事實，惟矢口否認有何偽造文書之犯行
    ，辯稱：伊並不知道甲○○與廖寶妮假結婚，且伊僅受託幫
    甲○○、廖寶妮於印尼完婚，而甲○○於94年1 月20日返台
    後之事務，與伊無關云云。經查：
（一）上開犯罪事實，業據證人甲○○、廖寶妮於警詢中證述明
      確，復有卷附戶籍謄本、桃園縣蘆竹鄉戶政事務所函暨檢
      附甲○○申辦結婚相關資料、駐印尼代表處函送廖寶妮申
      請來台簽證資料及入出境資料在卷可稽。
（二）至被告雖以前詞置辯，惟查：
   1.就本件始末，被告於警詢中先稱：93年5 、6 月間廖寶妮
     與甲○○前往伊位於桃園縣桃園市○○街之住處稱要辦結
     婚，伊即向該2 人說明辦結婚之手續；其後在93年7 、8
     月間甲○○又至伊住處，表示要與廖寶妮結婚，伊即與甲
     ○○簽委託書云云（見偵查卷第16頁）；於檢察官訊問時
     改稱：廖寶妮打電話問伊如何辦理結婚，伊當時在國外，
     廖寶妮是打電話到印尼給伊，伊回國之後，甲○○、廖寶
     妮就與伊約定在伊住處見面云云（見偵查卷第34頁）；於
     本院準備程序時又稱：甲○○在93年8 月31日的時候，伊
     當時人在國外，甲○○說其要結婚，甲○○把結婚費用的
     錢送到伊家去；甲○○拿了新台幣（下同）1 萬元的訂金
     到伊家，廖寶妮找了代辦公司到伊位於印尼的公司，在伊
     公司談要辦理結婚的手續，還有另一位離職員工「絲莉」
     在場，後來，是廖寶妮直接跟「絲莉」談的，伊人並不在
     場云云（見本院96年6 月1 日準備程序筆錄第1 、2 頁）
     ；於本院審理時另稱：在93年4 、5 月份的時候，當時廖
     寶妮跟「絲莉」說，要請「絲莉」代辦結婚的事情，「絲
     莉」有傳真戶籍謄本、護照到伊家去給廖寶妮；93年7 年
     時候伊在印尼，「絲莉」就跟伊說廖寶妮已經回來印尼了
     ，伊就在印尼打好委託書，伊93年9 月份回來的時候，伊
     就約甲○○出來到伊家去簽委託書云云（見本院96年8 月
     23日審判筆錄第6 、7 頁）。而就本件費用，被告於警詢
     中先稱：伊向甲○○收了7 萬元，向廖寶妮收了3 萬元云
     云（見偵查卷第17頁）；於檢察官訊問時又稱：約定15萬
     元，但伊只有拿到10萬元云云（見偵查卷第34頁）；於本
     院審理改稱：廖寶妮給伊3 萬元，甲○○給伊1 萬元而已
     （見本院96年8 月23日審判筆錄第7 頁）。綜觀被告上開
     所辯，就本件如何與甲○○、廖寶妮洽商，就時間、洽商
     方式、接洽過程、費用等節，前後所述不同，甚至於本院
     審理時全然否認其警詢中所供情節，前後所述不同、矛盾
     ，所辯即即難採信。
   2.查證人甲○○、廖寶妮於警詢中，均明確證稱：本件係透
     過被告辦理結婚手續及簽證等，已如前述，參諸證人甲○
     ○、廖寶妮均坦承其係以假結婚方式，使廖寶妮入台，若
     被告確不知情，證人甲○○、廖寶妮衡情應無誣陷被告之
     理。
   3.又證人甲○○、廖寶妮均於警詢中證稱：94年4 月間乙○
     ○之妻曾帶甲○○、廖寶妮至外交部辦理簽證及面談等語
     （見偵查卷第5 、12頁），且為被告於本院審理時亦供稱
     確有委託其妻帶甲○○、廖寶妮至外交部等語（見本院96
     年8 月23日審判筆錄第7 頁），是被告辯稱：甲○○於94
     年1 月20日返台後之事務，與伊無關云云，顯與事實不符
     。
   4.雖被告於本院審理時提出其與證人甲○○所簽訂之合約書
     乙紙，並具狀辯稱：93年7 月26日「絲莉」偕同廖寶妮至
     被告公司與陳美倩商妥婚嫁事宜，陳美倩與廖寶妮研擬合
     約書草案，至93年9 月中旬被告返台，乃約甲○○會面，
     並確認甲○○、廖寶妮婚嫁屬實，方與甲○○簽訂合約書
     云云，惟被告上開所辯，顯又更易其於警詢、檢察官訊問
     及本院審理時所述情節，況上開合約書所載日期為「93年
     7 月26日」，亦與被告所辯係於93年9 月中旬與甲○○方
     簽訂合約不符，是自難執此為有被告之認定。
   5.綜上，被告上開所辯，不惟與證人甲○○、廖寶妮證述情
     節相異，且前後所述不同，顯係卸責之詞，不足採信。
（三）至被告於本院審理時雖聲請證人「絲莉」、陳美倩、甲○
      ○、廖寶妮，惟被告陳稱：證人「絲莉」、陳美倩均在印
      尼等語，並未陳明其確切地址；又證人甲○○、廖寶妮於
      前已經檢察官傳喚、拘提無著，經本院傳喚復未到，被告
      亦未陳報證人甲○○、廖寶妮之其他地址以供本院傳喚，
      ，本院自無從傳喚。另被告復申請調取桃園縣蘆竹鄉戶政
      事務所結婚登記文件及外交部之廖寶妮入境簽證文件，惟
      查卷內已有桃園縣蘆竹鄉戶政事務所函暨檢附甲○○申辦
      結婚相關資料、駐印尼代表處函送廖寶妮申請來台簽證資
      料，被告亦未具體陳明尚須調取之資料為何，是被告此部
      分聲請，自無調查之必要。
（四）本件事證明確，被告犯行堪予認定，應依法論科。
二、論罪科刑部分：
（一）刑法及刑法施行法部分條文業經修正公布，並均於95年7
      月1 日施行。按修正後刑法第2 條第1 項之規定：「行為
      後法律有變更者，適用行為時之法律。但行為後之法律有
      利於行為人者，適用最有利於行為人之法律」，係規範行
      為後法律變更所生新舊法比較適用之準據法，於新法施行
      後，應適用新法第2 條第1 項之規定，為「從舊從輕」之
      比較；比較時應就罪刑有關之共犯、未遂犯、想像競合犯
      、牽連犯、連續犯、結合犯，以及累犯加重、自首減輕暨
      其他法定加減原因（如身分加減）與加減例等一切情形，
      綜其全部罪刑之結果而為比較（最高法院95年度第8 次刑
      事庭會議決議參照）。而95年7 月1 日修正公布施行之刑
      法第2 條第1 項規定，行為後法律有變更者，適用行為時
      之法律。但行為後之法律有利於行為人者，適用最有利於
      行為人之法律，係採從舊從輕之原則。而所謂「法律有變
      更」，係指足以影響行為之可罰性範圍及其法律效果之法
      律修正而言，易科罰金之折算標準、易服勞役之折算標準
      及期限涉及裁量權之行使，係屬科刑規範事項，其折算標
      準於裁判時並應於主文內諭知，與一般純屬執行之程序有
      別，是如新舊法對易科罰金之折算標準、易服勞役之折算
      標準及期限各有不同時，自應依上開規定，比較適用最有
      利於行為人之法律。而比較時應就罪刑有關之共犯、未遂
      犯、連續犯、牽連犯、結合犯、以及累犯加重、自首減輕
      、暨其他法定加減原因、與加減例等一切情形，綜其全部
      之結果，而為比較，再適用有利於行為人之法律處斷，且
      應就罪刑有關之一切情形，比較其全部之結果，而為整個
      之適用，不能割裂而分別適用有利益之條文，最高法院24
      年上字第4634號、27年上字第2615號判例固足參照，但此
      之所謂不能割裂適用，係指與罪刑有關之本刑而言，不包
      括易刑處分，事關刑罰執行之易刑處分仍應分別適用最有
      利於行為人之法律。易言之，倘所處之主刑同時有徒刑、
      拘役易科罰金、罰金易服勞役之情形時，關於易科罰金、
      易服勞役部分應分別為新舊法有利不利之比較（最高法院
      96年度台非字第58號判決意旨參照）。又現行刑法第2 條
      第1 項明文規定：「行為後法律有變更者，適用行為時之
      法律。但行為後之法律有利於行為人者，適用最有利於行
      為人之法律。」惟此「法律變更」與法律修正之概念有別
      ；所謂法律變更應係指因法律修正而「刑罰」有實質之更
      異而言（如修正後新舊法法定本刑輕重變更），始有依上
      開規定為準據法而比較適用新法或舊法之問題（最高法院
      96年度台上字第1601號判決意旨參照）。惟刑法條文雖經
      修正，但若僅屬單純之文字修飾，或將實務見解或法理明
      文化，而不涉及刑罰之輕重、構成要件之變更，或其他有
      利、不利於行為人之情形者，即無庸依刑法第2 條第1 項
      之規定比較新舊法，而應依一般法律適用原則，適用「裁
      判時法」處斷（最高法院95年度第21次刑事庭會議決議、
      96年度台上字第941號判決意旨參照）。
（二）關於刑法第216 條、第214 條之罪，其法定罰金刑最低度
      部分，由修正前刑法第33條第5 款規定為銀元1 元以上，
      依罰金罰鍰提高標準條例第1 條前段提高為10倍（提高後
      折算為新台幣30元），修正後刑法第33條第5 款則修正為
      新台幣1 千元以上，以百元計算。經比較行為時法與裁判
      時法，就修正之罰金刑最低度部分，行為時法較有利於被
      告，則應依修正後刑法第2 條第1 項前段規定，適用行為
      時（即修正前）之法律。
（三）刑法第56條關於連續犯之規定於95年7 月1 日修正施行之
      刑法已刪除，而此修正已影響行為人之實質刑罰法律效果
      ，比較行為時法與裁判時法，行為時法較有利於被告，則
      應依修正後刑法第2 條第1 項前段規定，適用行為時（即
      修正前）之法律。
（四）又被告行為後，關於易科罰金之折算標準，修正前刑法第
      41 條 第1 項前段規定：「犯最重本刑為5 年以下有期徒
      刑以下之刑之罪，而受6 個月以下有期徒刑或拘役之宣告
      ，因身體、教育、職業、家庭之關係或其他正當事由，執
      行顯有困難者，得以1 元以上3 元以下折算1 日，易科罰
      金。」又被告行為時之易科罰金折算標準，修正前罰金罰
      鍰提高標準條例第2 條前段（現已刪除）規定，就其原定
      數額提高為100 倍折算1 日，則本件被告行為時之易科罰
      金折算標準，應以銀元300 元折算1 日，經折算為新台幣
      後，應以新台幣900 元折算為1 日；修正後刑法第41條第
      1 項前段則規定：「犯最重本刑為5 年以下有期徒刑以下
      之刑之罪，而受6 個月以下有期徒刑或拘役之宣告者，得
      以新台幣1,000 元、2, 000元或3,000 元折算1 日，易科
      罰金。」比較易科罰金之折算標準，以行為時法較有利於
      被告，則應依修正後刑法第2 條第1 項前段規定，適用行
      為時（即修正前）之法律。
（五）至關於刑法第216 條、第214 條之罪，其法定拘役刑最高
      度部分，刑法第33條第4 款雖亦有修正，惟對被告無有利
      、不利情形，應依一般法律適用原則，適用裁判時法。又
      按修正前刑法第28條規定：「2 人以上共同實施犯罪之行
      為者，皆為正犯」，修正後改為「2 人以上共同實行犯罪
      之行為者，皆為正犯」，不論依修正前後刑法第28條之規
      定，被告之行為均構成正犯，就此而言並無有利或不利之
      情形，自應適用裁判時（即修正後）之法律。另刑法施行
      法第1 條之1 施行後，罰金刑貨幣單位雖有「銀元」、「
      新台幣」之差異，惟適用結果之罰金額度則無二致，就罰
      金法定刑提高之「刑罰權規範內容」並無利或不利變更，
      自不生新舊法之比較問題，應適用具特別法及準據法之刑
      法施行法第1 條之1 規定（台灣高等法院暨所屬法院95年
      法律座談會刑事類提案第16號參照）。
（六）核被告乙○○所為，係犯刑法第216 條、第214 條之行使
      明知為不實事項而使公務員登載於職務上公文書罪。被告
      、甲○○、廖寶妮與姓名年籍不詳綽號「阿邦」成年男子
      間有犯意聯絡與行為分擔，均為共同正犯。其使公務員登
      載不實文書之低度行為，為行使使公務員登載不實文書之
      高度行為吸收，不另論罪。又被告乙○○先後多次行使使
      公務員登載不實文書犯行，時間緊接，方法相同，顯係基
      於概括犯意，應依修正前刑法第56條規定，論以連續犯一
      罪並加重其刑。聲請人雖未就被告乙○○等人行使使公務
      員登載不實文書部分聲請簡易判決處刑，惟未聲請部分與
      已聲請部分有吸收犯實質上一罪關係，為聲請效力所及，
      本院自應併予審理並變更應適用之法條。
三、至被告上訴理由稱：原審判決前未訊問被告，且證人甲○○
    、廖寶妮於警詢中所述，均無證據能力，原審以之為裁判，
    為違背法令云云。查按「第一審法院依被告在偵查中之自白
    或其他現存之證據，已足認定其犯罪者，得因檢察官之聲請
    ，不經通常審判程序，逕以簡易判決處刑。但有必要時，應
    於處刑前訊問被告。」刑事訴訟法第449 條第1 項定有明文
    。故簡易案件僅於必要時，方應於處刑前訊問被告，則原審
    判決前未訊問被告，自於法無違。又按被告以外之人於審判
    外之言詞或書面陳述，除法律有規定者外，不得作為證據。
    前項規定，於第161 條第2 項之情形及法院以簡式審判程序
    或簡易判決處刑者，不適用之，刑事訴訟法第159 條定有明
    文。本件證人甲○○、廖寶妮於警詢之陳述，雖係被告以外
    之人於審判外之言詞陳述，然本案係經台灣桃園地方法院檢
    察署檢察官聲請以簡易判決處刑，由本院第一審以簡易判決
    處刑後，被告上訴，由本院合議庭適用簡易程序為第二審判
    決，依刑事訴訟法第159 條第2 項規定，排除傳聞證據法則
    之適用，是上開證人之證述，本即均有證據能力，是被告上
    訴意旨所指，顯有誤會，均非可採。原審以被告事證明確，
    予以論罪科刑，固非無見，惟中華民國96年罪犯減刑條例業
    於96年7 月4 日修正公布，並於同年月16日施行，被告所犯
    ，合於該減刑條例之規定，原審未及審酌，自有未洽。被告
    上訴否認犯行，雖無理由，然原判決既有前揭可議之處，自
    屬無可維持，應由本院予以撤銷改判。爰審酌被告為使廖寶
    妮得以順利入境台灣地區，明知甲○○、廖寶妮無結婚之真
    意，竟仍安排及配合辦理假結婚證書，並由甲○○持之向蘆
    竹鄉戶政事務所為結婚登記，嗣並持以申請向外交部申請廖
    寶妮之入境簽證，再由廖寶妮持之順利入境，足以生損害戶
    政及外國人管理之正確性，甚而危害國家安全，犯後乙○○
    仍矢口否認犯行等一切情狀，量處如主文第2 項所示之刑。
    又中華民國96年罪犯減刑條例業於96年7 月16日施行，查本
    件被告上開犯行係在96年4 月24日前，爰依中華民國96年罪
    犯減刑條例第2 條第1 項第3 款，減其刑期2 分之1 ，並同
    條例第9 條、修正前刑法第41條第1 項前段、修正前罰金罰
    提高標準條例第2 條規定，諭知易科罰金折算標準，以示儆
    懲。
據上論斷，應依刑事訴訟法第455 條之1 第3 項、第369 條第1
項、第364 條、第299 條第1 項前段、第300 條，刑法第2 條第
1項 前段、第28條、刑法第216 條、第214 條、修正前刑法第56
條、第41條第1 項前段，刑法施行法第1 條之1 第1 項、第2 項
前段，修正前罰金罰鍰提高標準條例第2 條，中華民國96年罪犯
減刑條例第2 條第1 項第3 款、第7 條、第9 條，判決如主文。
本案經檢察官嵇珮晶庭執行職務。
中　　華　　民　　國　　96　　年　　9　　月　　6 　　日
                  刑事第一庭審判長法　官　 曾淑華
                                  法  官   王耀興
                                  法  官   鄭吉雄
以上正本證明與原本無異。
不得上訴。
　　　　　　　　　　　　　　　    書記官　 劉宗源
中　　華　　民　　國　　96　　年　　9 　　月　　6 　　日
